【裁判字號】    98,台上,318
【裁判日期】    980226
【裁判案由】    租佃爭議
【裁判全文】
最高法院民事判決              九十八年度台上字第三一八號
上  訴  人  甲    ○
訴訟代理人  李 秋 銘律師
被 上訴 人  乙○○○
            丙 ○ ○
            丁 ○ ○
            戊 ○ ○
            己 ○ ○
上列當事人間租佃爭議事件，上訴人對於中華民國九十七年十月
二十八日台灣高等法院第二審判決（九十七年度上字第五四八號
），提起上訴，本院判決如下：
    主  文
上訴駁回。
第三審訴訟費用由上訴人負擔。
    理  由
本件被上訴人主張：伊等所有坐落宜蘭縣壯圍鄉○○段十六地號
，地目田之土地（下稱系爭土地）為非都市特定農業區農牧用地
，與上訴人訂有耕地三七五租約（以下稱系爭租約）而由上訴人
承租耕作，惟上訴人自民國九十五年間起，除在系爭土地上挖掘
養殖池及堆放土石外，並同意訴外人即鄰地同段十五地號土地承
租人郭天賜越界而在系爭土地上鋪設柏油路面（下稱系爭道路）
及供作菜園，顯有未自任耕作之情事，依照耕地三七五減租條例
第十六條第二項規定，兩造間原訂之系爭租約應屬無效，爰依系
爭租約之法律關係，求為命上訴人將系爭土地上如原判決附圖所
示編號Ａ部分道路面積六十一平方公尺及編號Ｂ部分菜園面積十
平方公尺予以剷除，並將土地全部返還予伊等之判決。
上訴人則以：系爭土地旁宜蘭縣壯圍鄉○○段十五地號土地係屬
不規則狀之土地，而同段十四地號土地則在前開十五地號土地之
中段，十四地號土地並無道路可對外聯絡，因而須有道路，方可
作為對外聯絡之用，故原判決附圖所示Ａ部分之道路，早期即係
既存之道路，亦為農牧用地、養殖用地所容許使用項目之一，亦
屬於與農作不可分離之設施之一部分，該道路大部分存在於系爭
土地旁之十五地號土地上，因未測量致部分占用到系爭土地，由
於該道路係作為十四地號土地上建物對外聯絡之通路，十四地號
土地亦為被上訴人所有，故系爭土地上雖小部分為道路使用，然
伊並無明示或默示同意訴外人郭天賜占用系爭土地供作道路或田
園使用，而有不自任耕作之情事。又伊係因轉作而開挖土地，屬
農作之範疇；至於系爭土地上堆放土石，乃係開挖養殖池所挖出
，並非由他處運至現場將土地作為堆置場所。況兩造間就系爭土
地並未約定用途，縱有作為養殖之用，亦難認伊有不自任耕作之
情事。再者，縱認伊有不自任耕作之情事，系爭租約於九十五年
三月間無效，伊於九十五年九月一日及九十六年九月七日亦已將
系爭土地之租金匯與被上訴人，被上訴人並無異議而收受該等租
金，足見兩造間於其後就系爭土地之租賃已另有合意，就系爭土
地即有新的租賃關係存在，伊占有使用系爭土地自非無權占有等
語，資為抗辯。
原審審理結果，以：上訴人於承租土地上挖掘養殖池，並堆置土
石，擅自變更用途，應有未自任耕作之情形。系爭土地地目為田
，自三十八年起即訂立台灣省台北縣私有耕地租約，嗣由被上訴
人之被繼承人吳阿泉出租予上訴人，後出租人名義變更為被上訴
人，租賃期間自九十二年一月一日至九十七年十二月三十一日，
租額每年稻谷七百五十六台斤，此有宜蘭縣壯圍鄉公所函在卷可
按，另該耕地於租約存續期間，使用分區為特定農業區，使用類
別為農牧用地，亦有土地登記簿謄本在卷可按。其既未約定包含
養殖漁業，承租人不得任意將系爭土地供作原訂租約約定以外之
用途使用，上訴人於九十四年底、九十五年間在系爭土地上挖掘
養殖池之行為，為上訴人自認在卷，復有宜蘭縣政府二函檢附之
相關資料乙份在卷可稽，上訴人確有在系爭土地上挖掘養殖池，
擅自變更用途而未自任耕作之情形，應屬實在。至證人郭天賜所
證系爭土地挖池塘是要種植筊白筍、蓮藕等語，則與上訴人陳述
之事實不符而不足採。又上訴人於系爭土地上堆放土石，亦據其
於原審自認在卷，復有宜蘭縣政府二函檢附之相關資料乙份在卷
可稽，雖上訴人其後主張堆放之土石，係因開挖養殖池所挖出，
並非由他處運至現場將土地作為堆置場所，且於向宜蘭縣政府陳
述意見時，已陳稱因擬規劃在系爭土地上種植山藥、地瓜、蓮藕
、茭白筍等作物，致該土地看似有堆置土石狀。然依卷附宜蘭縣
政府地政局簽示意見，已可證明上訴人於系爭土地上堆放土石之
事實，上訴人上開所辯，亦無足採。按一般農田上為盡地利之使
用及保護農具及人員工作之安全，土地內不可能有水泥塊和廢磚
塊，該水泥塊和廢磚塊顯非挖養殖池所挖出，足認上訴人確有在
系爭土地上堆置土石，擅自變更用途者而未自任耕作之事實，上
訴人上開所辯，不可採信。上訴人另主張其於九十五年九月一日
及九十六年九月七日已將系爭土地之租金匯與被上訴人，被上訴
人並無異議而收受該等租金，縱屬實在，亦不能變更原無效之法
律效果。至被上訴人主張上訴人有將系爭土地部分供他人作為菜
園、部分鋪設柏油作為道路使用一節，經查系爭道路可聯絡至美
功路二段之公路，其中柏油道路面積為六十一平方公尺，菜園面
積則為十平方公尺之事實，固有第一審現場履勘之勘驗筆錄及現
場照片在卷可參，並經囑託宜蘭縣宜蘭地政事務所測量人員實地
測量後製有土地複丈成果圖（即附圖）乙份附卷可憑。但上訴人
於履勘時，已當場表示該道路係其與訴外人郭天賜在既有道路上
共同鋪設柏油而成，嗣改稱之前是一條小路，後來水利單位來測
量時就有那條路，並非其所拓寬，系爭道路及菜園應該是訴外人
郭天賜所鋪設。查證人郭天賜及證人蔡文聰於台灣宜蘭地方法院
九十六年度訴字第三一九號，被上訴人與郭天賜之租佃爭議事件
中所證，該道路本已存在多年，前既未經實地測量其寬度，空照
圖係六十八年高空拍攝，線條無比例尺，只能辨識土地坐落，是
以難憑證人蔡文聰之證言即認定道路寬度是二米，而依第一審於
勘驗現場時所拍攝之照片所示及參照複丈成果圖所標示之範圍，
該道路既大部分位於郭天賜租用的十五地號土地上，上訴人所承
租之十六地號土地只有狹長細小部分位於道路上，面積亦僅為六
十一平方公尺，當以證人郭天賜之上開證言較為可信。因之，系
爭十六地號土地上鋪設柏油路面作道路使用部分，並無證據證明
係上訴人同意鋪設。再查系爭菜園面積僅十平方公尺，為長方形
，緊鄰十五地號土地之道路旁，於未經鑑界前，自難知悉十五地
號承租人郭天賜是否越界種菜，亦無證據證明是上訴人同意郭天
賜所種植。就系爭十六地號土地上鋪設柏油路面作道路使用及他
人作為菜園部分，雖上訴人消極的不予排除侵害，亦僅生出租人
得否依耕地三七五減租條例第十七條第一項第四款規定終止租約
，或承租人得否請求出租人排除第三人之侵害，提供合於租約所
約定使用、收益之租賃物供其使用而已，被上訴人以此主張系爭
租約因此歸於無效，並無足採。從而被上訴人主張上訴人因有變
更土地用途為養殖場之事實，已違反耕地三七五減租條例第十六
條規定，未自任耕作，系爭耕地租約歸於無效，爰請求上訴人將
系爭土地上如附圖所示編號Ａ部分之道路及編號Ｂ部分之菜園予
以剷除，並將系爭土地全部返還被上訴人，自屬有據，應予准許
，並說明兩造其餘之攻擊或防禦方法，因不足以影響本判決之結
果，自無予以審酌之必要，爰將第一審所為上訴人敗訴之判決予
以維持，駁回上訴人之上訴，經核於法洵無違誤。至原判決引用
證人蔡文聰於台灣宜蘭地方法院九十六年度訴字第三一九號，即
被上訴人與郭天賜之租佃爭議事件之證詞，固屬贅述，然不影響
裁判之結果。上訴論旨，仍執陳詞，並就原審取捨證據、認定事
實之職權行使，指摘原判決不當，求予廢棄，非有理由。
據上論結，本件上訴為無理由。依民事訴訟法第四百八十一條、
第四百四十九條第一項、第七十八條，判決如主文。
中    華    民    國  九十八  年    二    月  二十六  日
                      最高法院民事第五庭
                          審判長法官  劉  延  村
                                法官  許  澍  林
                                法官  黃  秀  得
                                法官  許  正  順
                                法官  魏  大  喨
      本件正本證明與原本無異
                                      書  記  官
中    華    民    國  九十八  年    三    月    十    日
                                                     Ｍ


司法院資訊處製作；財團法人民間司法改革基金會備份。
